ACORDAO-COMPLETO-2520514

ACÓRDÃO 2975/2021 ATA 48/2021 - PLENÁRIO

VISTOS, relatados e discutidos estes autos da Representação autuada por força do Acórdão 1507/2020-TCU-Plenário (TC-Processo 046.584/2012-9) com objetivo de apurar responsabilidades na Administração Regional do Serviço Nacional de Aprendizagem Comercial no Estado do Rio de Janeiro - Senac/ARRJ pelo fato de não ter sido dado prosseguimento às ações de ressarcimento de gastos irregulares verificados nos eventos 19º Senac Rio Fashion Business e Senac Rio Fashion Business Tech.
ACORDAM os Ministros do Tribunal de Contas da União, reunidos em Sessão do Plenário, ante as razões expostas pelo Relator, em:
9.1. converter este processo em Tomada de Contas Especial, com fundamento no art. 47 da Lei 8.443/1992 c/c o art. 252 do Regimento Interno/TCU;
9.2. realizar, com base nos arts. 10, § 1º, e 12, incisos I e II, da Lei 8.443/1992 c/c o art. 202, incisos I e II, do RI/TCU, a citação solidária dos Srs. Orlando Santos Diniz, Eduardo Diniz França Santana e Júlio Cesar Gomes Pedro, em face da não adoção de medidas necessárias ao prosseguimento de ações para fins de ressarcimento dos gastos irregulares verificados no 19º Senac Rio Fashion Business e Senac Rio Fashion Business Tech, e das empresas Tryx Eventos Ltda. e Metro Quadrado Montagens e Promoções Ltda., em vista das irregularidades constatadas na prestação de contas desses eventos referentes à "presença de comprovante de depósitos em cheque na conta de fornecedores quarteirizados, sem a evidência e liquidação dos cheques", "ausência de comprovação de pagamento aos beneficiários RPA [Recibo de Pagamento Autônomo]", "falta de assinatura em contratos", "repetição de CPFs em parte dos contratos RPA ou alteração mínima da sequência numérica em outra parte" e "nota fiscal emitida em nome de Escala Eventos, empresa que não era parte nos contratos firmados pelo Senac", para que, no prazo de 15 (quinze) dias, a contar do recebimento da notificação deste Acórdão, apresentem alegações de defesa para as irregularidades precitadas e/ou recolham aos cofres do Senac/ARRJ a quantia apurada no processo, após os ajustes a serem efetuados pela SecexDesenvolvimento na planilha de débito, atualizada a partir das correspondentes datas até a do efetivo recolhimento, na forma da legislação em vigor;
9.3. encaminhar cópia deste acórdão aos responsáveis indicados acima; e
9.4. cientificar, com fundamento no art. 198, parágrafo único, do Regimento Interno/TCU, o Ministério do Trabalho e Previdência da conversão dos autos em Tomada de Contas Especial.

Representação com objetivo de apurar responsabilidades pelo fato de não ter sido dado prosseguimento às ações de ressarcimento de possíveis gastos irregulares verificados nos eventos 19º Senac Rio Fashion Business e Senac Rio Fashion Business Tech.

Administração Regional do Serviço Nacional de Aprendizagem Comercial no Estado do Rio de Janeiro - Senac/ARRJ.

3. Interessado/Responsáveis:
3.1. Interessado: Tribunal de Contas da União.
3.2. Responsáveis: Orlando Santos Diniz (XXX.078.767-XX), Eduardo Diniz França Santana (XXX.263.791-XX), Júlio Cesar Gomes Pedro (XXX.821.847-XX), Metro Quadrado Montagens e Promoções Ltda. (00.883.861/0001-65); e Tryx Eventos Ltda. (10.506.235/0001-03).

Augusto Nardes.

13.1. Ministros presentes: Bruno Dantas (na Presidência), Walton Alencar Rodrigues, Benjamin Zymler, Augusto Nardes, Aroldo Cedraz, Raimundo Carreiro, Vital do Rêgo e Jorge Oliveira.
13.2. Ministro que alegou impedimento na Sessão: Augusto Nardes.
13.3. Ministros-Substitutos presentes: Augusto Sherman Cavalcanti, Marcos Bemquerer Costa (Relator) e Weder de Oliveira.

MARCOS BEMQUERER

Trata-se da Representação autuada por força do Acórdão 1507/2020-TCU-Plenário (TC-Processo 046.584/2012-9) com objetivo de apurar responsabilidades na Administração Regional do Serviço Nacional de Aprendizagem Comercial no Estado do Rio de Janeiro - Senac/ARRJ pelo fato de não ter sido dado prosseguimento às ações de ressarcimento de gastos irregulares verificados nos eventos 19º Senac Rio Fashion Business e Senac Rio Fashion Business Tech.
2.	Reproduzo, em parte e com ajustes de forma, a instrução elaborada na Secretaria de Controle Externo do Desenvolvimento Econômico - SecexDesenvolvimento (sucessora da antiga Secretaria de Controle Externo do Trabalho e Entidades Paraestatais) , na qual constam o histórico e o resumo do iter processual, bem como o exame técnico da matéria (peça 32) :
"2. Na instrução à peça 262 da prestação de contas do Senac/ARRJ, referentes ao exercício de 2011 (TC Processo 046.584/2012-9) , observou-se que o Senac/ARRJ reprovara prestações de contas dos eventos denominados 19º Senac Rio Fashion Business e Senac Rio Fashion Business Tech. O Relator daqueles autos destacou que não havia notícias sobre os motivos pelos quais as prestações de contas desses eventos haviam sido reprovadas tampouco sobre as medidas adotadas pela entidade no intuito de apurar os fatos tidos por irregulares. Como consequência, o plenário desta Corte exarou o Acórdão 2.476/2018, cujo subitem 9.5.1 dispôs:
'9.5. com fundamento no art. 8º da Resolução do TCU 265/2014, determinar: 
9.5.1. ao Senac/ARRJ que apresente, no prazo de 15 (quinze) dias a contar do recebimento deste Acórdão, documentação comprobatória da efetiva apuração dos fatos considerados irregulares, verificados na prestação de contas do convênio celebrado com as empresas Tryx Eventos Ltda. e Metro Quadrado Montagens e Promoções Ltda. - EPP para realização do 19º Senac Rio Fashion Business e Senac Rio Fashion Business Tech, bem como as medidas adotadas para obter o devido ressarcimento, caso necessário;'
3. Em sua resposta ao comando do Acórdão, o Senac/ARRJ encaminhou as peças 213-215 do TC-Processo 046.584/2012-9, as quais constam dos presentes autos (peças 3-5) .
4. A análise a respeito dessa documentação, elaborada na instrução à peça 262 do TC Processo 046.584/2012-9, está reproduzida a seguir: 
'218. O Senac/ARRJ informa que a administração anterior, afastada em 18/12/2017 por força de decisão judicial do STJ, teria analisado as prestações de contas e efetuado as demais análises cabíveis quanto aos convênios firmados entre a entidade e as empresas Tryx e Metro Quadrado (peça 213, pp. 1-2) . 
219. A atual administração localizou o relatório elaborado pela empresa Ernst & Young (peça 214, pp. 2-25) , do qual constariam análises acerca das prestações de contas apresentadas pela Tryx e pela Metro Quadrado. 
220. Além disso, no que tange às medidas adotadas pelo Senac/ARRJ com vistas a obter o devido ressarcimento de irregularidades verificadas nas prestações de contas relacionadas ao contrato de patrocínio 328/2010, foram encaminhadas as notificações extrajudiciais enviadas pela entidade às empresas Tryx e Metro Quadrado (peça 215) . 
221. Considerando que as notificações extrajudiciais encaminhadas à Metro Quadrado e à Tryx, contendo as irregularidades identificadas e as devidas cobranças de valores, datam do ano de 2013, assim como as contranotificações das duas empresas, em que solicitam a aprovação de suas respectivas contas (peça 215) , e, tendo em vista que não constam dos autos medidas adotadas pelo Senac/ARRJ, ao longo dos seis anos seguintes, com vistas a reaver os recursos envolvidos, conforme resposta ao Ofício 2837/2018, de 1º/11/2018, a determinação contida no subitem 9.5.1 do Acórdão 2476/2018-TCU-Plenário deve ser considerada não atendida. 
222. Acrescentamos que no item 6.2.1.2 da instrução precedente (peça 167) já consta o seguinte:
'O Senac/ARRJ, desde que recebeu o Relatório Anual de Auditoria de Contas, da CGU, relativo ao exercício de 2011, adotou providências concretas no sentido de elidir as possíveis irregularidades apontadas nas prestações de contas apresentadas, notificando extrajudicialmente, em mais de uma oportunidade, as empresas patrocinadas, Tryx Eventos Ltda. e Metro Quadrado Montagens e Promoções Ltda. - EPP, que organizaram diversas edições do Senac Fashion Business e uma do Brite Brazil Internacional Tourism Exchange (peça 4 e peça 144, p. 23-46) '.
223. Portanto será proposta, ao final, a autuação de processo apartado deste, com o fim de apurar as responsabilidades no âmbito do Senac/ARRJ pelo fato de não ter sido dado prosseguimento às ações necessárias ao ressarcimento dos gastos irregulares verificados no 19º Senac Rio Fashion Business e Senac Rio Fashion Business Tech, devendo ser promovidas as respectivas citações, na oportunidade.'
5. O Plenário do TCU acatou a proposta da unidade técnica e, por meio do item 9.6 do Acórdão 1507/2020-TCU-Plenário, autorizou a autuação de novo processo, conforme abaixo:
'9.6. autorizar a Secretaria de Controle Externo do Trabalho e Entidades Paraestatais a autuar: 
9.6.1. com fulcro no art. 43 da Resolução/TCU 259/2014, processo apartado deste, mediante a reprodução por cópia das peças 213 a 215, a fim de apurar as responsabilidades no âmbito do Senac/ARRJ pelo fato de não ter sido dado prosseguimento às ações necessárias ao ressarcimento dos gastos irregulares verificados no 19º Senac Rio Fashion Business e Senac Rio Fashion Business Tech, devendo ser promovidas as correspondentes audiências para eventual aplicação das sanções cabíveis; 
9.6.2. com base no art. 8º da Lei 8.443/1992, processo de Tomada de Contas Especial, com vistas à quantificação dos prejuízos correspondentes às despesas não comprovadas relativas ao 19º Senac Rio Fashion Business e Senac Rio Fashion Business Tech, à identificação dos responsáveis e à adoção das medidas processuais necessárias para viabilizar a devida recomposição dos cofres da entidade.'
6.	A presente Representação teve a finalidade, portanto, de atender ao subitem 9.6.1, acima transcrito. O item 9.6.2 deu origem ao TC-Processo 022.727/2020-5, indevidamente encerrado, de modo que o referido item passou a integrar o escopo deste TC-Processo 022.664/2020-3, conforme estabelecido no item 9.1 do Acórdão 1788/2021-TCU-Plenário (peça 18) .
7.	Em instrução anterior (peça 7) , observou-se que a determinação contida no subitem 9.5.1 do Acórdão 2476/2018-TCU-Plenário (transcrito no item 2 desta instrução) foi considerada não atendida. A entidade não apresentou a esta Corte o desfecho da ação de controle desempenhada por meio das notificações extrajudiciais constantes da peça 5. Na citada instrução, foi relatado histórico das tentativas de ressarcimento realizadas pelo Senac/ARRJ, o qual vale transcrever:
'10. Na primeira notificação extrajudicial encaminhada às empresas Metro Quadrado e Tryx, datada de 20/12/2012, o Diretor do Senac ARRJ, Sr. Julio Cesar Gomes Pedro, teceu breve histórico sobre o contrato de patrocínio 328/2010, celebrado em 15/4/2010 e apontou que as prestações de contas apresentadas pelas contratadas estavam eivadas de vícios e em desacordo com a cláusula quinta do 3º termo aditivo ao contrato, motivo pelo qual não teriam sido aceitas. Acrescentou que o Senac/ARRJ teria solicitado nova tomada de contas, porém as irregularidades teriam permanecido. Como consequência, a entidade aplicou às contratadas multa prevista no contrato, no valor de R$ 1 milhão. Além disso, em razão de as contratadas terem prestado contas do valor de R$ 1.099.726,62 em desacordo com a orientação contratual, o Senac/ARRJ solicitou a devolução desse valor à entidade, com base em previsão contratual (peça 5, p. 6-9) . 
11. Após solicitação de dilação de prazo solicitada pelas empresas (peça 5, p. 29-30) , o Senac/ARRJ, por meio da segunda notificação extrajudicial endereçada às empresas, elaborada em 18/1/2013, concedeu prazo de 60 (sessenta) dias para que a Tryx e a Metro Quadrado encaminhassem suas manifestações e regularizassem as prestações de contas (peça 5, p. 23-24) .
12. A terceira notificação extrajudicial, datada de 19/2/2013 (peça 5, p. 35-38) , repetiu os termos da primeira notificação.
13. Em 4/3/2013 a empresa Metro Quadrado apresentou a sua contranotificação, versando sobre a tempestividade da apresentação da prestação de contas, a incidência de tributos sobre os valores pagos a título de patrocínio, o confronto entre os valores de patrocínio recebidos e as despesas apresentadas, a ausência de informações sobre as supostas irregularidades e a impossibilidade de aplicação de multas contratuais (peça 5, p. 59-68) .
14. Na quarta notificação extrajudicial, de 27/9/2013, o diretor geral interino do Senac/ARRJ reiterou as informações constantes da primeira notificação e retificou o valor total do valor que não teria sido aprovado na prestação de contas. A entidade elaborou tabela contendo os itens de referência da planilha de prestação de contas, os valores considerados na análise e os respectivos motivos de reprovação. O valor total questionado alcançou R$ 1.041.576,62, tendo sido concedido prazo de 30 (trinta) dias úteis para manifestação das empresas (peça 5, p. 43-45) .
15. Em 2/12/2013, o Senac/ARRJ expediu a quinta notificação extrajudicial encaminhada à empresa Tryx (peça 5, p. 53-56) , repetindo os termos da quarta notificação. 
16. Em 9/1/2014 a Tryx enviou ao Senac/ARRJ a sua contranotificação, fazendo menção ao documento entregue àquela entidade em 9/12/2013, no qual consta manifestação conjunta das duas empresas contratadas procurando demonstrar serem indevidos os apontamentos de irregularidade das prestações de contas dos recursos de patrocínio por elas recebidos e executados (peça 5, p. 70-79) . 
17. Constatamos que o Senac/ARRJ considerou haver irregularidades na prestação de contas atinentes ao contrato de patrocínio 328/2010. Medidas foram adotadas pela entidade, conforme apresentado nos parágrafos acima desta instrução. Este Tribunal determinou, em 2018, que a conclusão das apurações das irregularidades fosse enviada a esta Corte e os gestores do Senac/ARRJ não lograram êxito em apresentar documentos conclusivos nesse sentido.'
8.	Em conclusão, na instrução (peça 7) propôs-se a realização de diligência ao Senac/ARRJ para que encaminhasse 'a lista de todos os diretores gerais daquela entidade, efetivos e interinos, bem como de todos os presidentes do Conselho Regional do Senac/ARRJ, com os respectivos CPFs e períodos em que ocuparam os cargos'. Ademais, assentou-se que as audiências, a partir das respostas à diligência, questionariam a conduta omissiva dos responsáveis no dever de apurar irregularidades apontadas na prestação de contas de recursos recebidos pelas empresas Tryx Eventos Ltda. e Metro Quadrado Montagens e Promoções Ltda. - EPP no âmbito do Contrato (de patrocínio) 328/2010'.
9.	A resposta à diligência consta à peça 11, e foi analisada na instrução à peça 15.
10. O primeiro argumento trazido pelo Senac/ARRJ, que dizia respeito à suposta prescrição da pretensão de ressarcimento, foi afastado, [haja] vista a clareza da Súmula TCU 282 - 'As ações de ressarcimento movidas pelo Estado contra os agentes causadores de danos ao erário são imprescritíveis'. [Em face da] natureza pública dos recursos utilizados pelas entidades do Sistema S, conforme farta jurisprudência do TCU (por todos, Acórdão 976/2019-TCU-Plenário, de relatoria do Ministro Bruno Dantas; Acórdão 1695/2011-TCU-Plenário, de relatoria do Ministro-Substituto Marcos Bemquerer; Acórdão 1085/2015-TCU-Plenário, de relatoria do Ministro Benjamin Zymler) , o ressarcimento deve se dar pela via da apuração administrativa, o que atrai a incidência da referida Súmula TCU 282, dando ensejo a Tomada de Contas Especial (TCE) , não se operando, portanto, a prescrição.
11. O segundo argumento, relativo à não individualização de condutas, foi afastado tendo em vista a especificação dos dispositivos impugnados [para] cada um dos responsáveis, e que é dever do administrador público federal adotar medidas imediatas, com vistas ao ressarcimento de dano ao erário, independentemente da atuação do Tribunal de Contas da União (considerações preliminares da IN-TCU 71/2012) , sendo a expressão 'administrador público federal' utilizada em sentido amplo, como aquele que gere recursos públicos federais (peça 15, p. 5-7) .
12. Por fim, com relação ao prazo de 180 dias para a instauração de TCE (art. 4°, § 1º da IN-TCU 71/2012) , entendeu-se que não pode ser usado a favor do gestor sucessor, conforme enunciados de jurisprudência constantes dos Acórdão 690/2017-TCU-Primeira Câmara e 2011/2007-TCU-Primeira Câmara (cf. peça 15, p. 6) . Em suma, o dever daquele que gere recursos públicos federais de perseguir o ressarcimento por eventuais danos nada mais é que a materialização do princípio da indisponibilidade do patrimônio público, que deve nortear a ação de toda a Administração Pública.
13. No que se refere ao item 9.6.1 do Acórdão 1507/2020-TCU-Plenário, que objetivou apurar as responsabilidades no âmbito do Senac/ARRJ pelo fato de não ter sido dado prosseguimento às ações necessárias ao ressarcimento dos gastos irregulares verificados no 19º Senac Rio Fashion Business e Senac Rio Fashion Business Tech, assentou-se, à luz do art. 28, II, alínea a, do Decreto 61.843/1967, bem como do inciso IV, alínea a, do mesmo artigo, filtrados pela razoabilidade temporal (peça 15, p. 8) :
'que a responsabilidade pelo fato de não ter sido dado prosseguimento às ações necessárias ao ressarcimento dos gastos irregulares verificados no 19º Senac Rio Fashion Business e Senac Rio Fashion Business Tech deve ser imputada aos Srs. Orlando Santos Diniz e Júlio Cesar Gomes Pedro, signatários do terceiro termo aditivo ao contrato 328/2010, de 4/11/2011, na qualidade Presidente do Conselho Regional do Senac/ARRJ e de Diretor do Departamento Regional do Senac/ARRJ (peça 14) , respectivamente, bem como ao Sr. Eduardo Diniz França Santana, Diretor Regional interino no período.'
14. Em seguida, entendeu-se (peça 15, p. 8) necessário melhor evidenciar a alegada irregularidade na aplicação dos valores relativos ao 19º Senac Rio Fashion Business e Senac Rio Fashion Business Tech, uma vez que constavam dos autos apenas as notificações extrajudiciais remetidas às empresas Tryx e Metro Quadrado (peça 5) .
15. O valor controvertido, tido por irregular pelo Senac/ARRJ, é de R$ 1.041.576,62 (um milhão, quarenta e um mil, quinhentos e setenta e seis reais e sessenta e dois centavos) , conforme a 4ª e a 5ª notificações extrajudiciais remetidas às empresas Tryx e Metro Quadrado, de 27/9/2013 e 2/12/2013, respectivamente (peça 5, p. 43 e 53) .
16. Contudo os argumentos aventados nas contranotificações das empresas (peça 5, p. 57 e seguintes) , de 4/3/2013 (Metro Quadrado) e 9/1/2014 (Tryx) , não haviam sido enfrentados. Especificamente em relação à Tryx, não constavam dos autos informações sobre comunicações posteriores à impugnação da empresa.
17. Logo, no intuito de buscar elementos com vistas à quantificação dos prejuízos correspondentes às despesas não comprovadas relativas ao 19º Senac Rio Fashion Business e Senac Rio Fashion Business Tech, à identificação dos responsáveis e à adoção das medidas processuais necessárias para viabilizar a devida recomposição dos cofres do Senac/ARRJ (item 9.6.2 do Acórdão 1507/2020-TCU-Plenário) , bem como no sentido de apurar as responsabilidades no âmbito da mesma entidade pelo fato de não ter sido dado prosseguimento às ações necessárias ao ressarcimento dos gastos irregulares verificados no 19º Senac Rio Fashion Business e Senac Rio Fashion Business Tech (item 9.6.1 do Acórdão 1507/2020-TCU-Plenário) , realizou-se diligência (ofício à peça 21) ao Senac/ARRJ para que informasse sua posição final a respeito do valor a ser ressarcido aos cofres da entidade, com enfrentamento dos argumentos aventados pelas empresas Tryx e Metro Quadrado em suas contranotificações (peça 5, p. 57 e seguintes) ; e para que enviasse documentos que comprovassem a irregularidade das despesas constantes das 4ª e 5ª notificações extrajudiciais (peça 5, p. 43 e 53) , como notas fiscais e ordens de pagamento, com elucidação detalhada das razões que levaram a entidade a perseguir seu ressarcimento.
18. A resposta a essa diligência consta à peça 25, a qual se passa a analisar.
EXAME TÉCNICO 
19. Na citada resposta à diligência, após breve histórico do processo, o Senac/ARRJ alude ao Acórdão 2496/2020-TCU-Plenário, que condenou em débito o Sr. Orlando Santos Diniz e as empresas Tryx Eventos Ltda.-ME e Metro Quadrado Montagens e Promoções Ltda., solidariamente. Contudo tal acórdão, referente ao TC Processo 039.743/2018-7, não diz respeito ao 19º Senac Rio Fashion Business e ao Senac Rio Fashion Business Tech, razão pela qual não interfere neste TC Processo 022.664/2020-3.
20. Quanto ao primeiro item da diligência realizada, qual seja: informe sua posição final a respeito do valor a ser ressarcido aos cofres da entidade, com enfrentamento dos argumentos aventados pelas empresas Tryx e Metro Quadrado em suas contranotificações (peça 5, p. 57 e seguintes) , limitou-se o Senac/ARRJ a asseverar o seguinte (peça 25, p. 7) :
'3.1.1 As respostas apresentadas pelas empresas Tryx Eventos Ltda. e Metro Quadrado Montagens e Promoções em nada elidem os pontos levantados pelo SENAC/ARRJ quanto à não aprovação das notas. Sendo assim, resta certo que deve ser ressarcido o valor, à época, de R$ 1.041.576,62. 
3.1.2 Diante das informações brevemente expostas, declara-se atendida a diligência determinada.'
21. Vê-se, da resposta do Senac/ARRJ, que não foram, novamente, enfrentados os argumentos trazidos pelas empresas Tryx Eventos Ltda. e Metro Quadrado Montagens e Promoções em suas contranotificações (peça 5, p. 57 e seguintes) , em que pese a clareza do item 9.2.1 do Acórdão 1788/2021-TCU-Plenário, no qual se determinou a diligência, afirmando o Senac/ARRJ, genericamente, que as contranotificações não elidem o valor a ser ressarcido (R$ 1.041.576,62) .
22. As contranotificações das duas empresas trazem argumentos similares. Exemplificando, a Tryx Eventos Ltda. se manifestou da seguinte forma (peça 5, p. 76-79) :
'Na notificação ora respondida, V. Sas. retificam a notificação anterior e afirmam que há um total de R$ 1.041.575,62 (um milhão, quarenta e um mil quinhentos e setenta e seis reais e sessenta e dois centavos) de recibos de despesas não aprovados na prestação de contas apresentada anteriormente.
Ocorre, contudo, que V. Sas. estão equivocados, pois representantes da ora notificante estiveram por diversas oportunidades no Senac Rio, bem como fizeram diversos contados [sic] via e-mail com representantes do Senac Rio, demonstrando a total correção dos dados da prestação de contas da 19ª edição.
Cabe destacar inclusive que os documentos anexos (cópias dos originais entregues nos prazos contratuais) comprovam que todas as supostas irregularidades apontadas na última notificação de V. Sas. foram sanadas tempestivamente perante os representantes do Senac Rio. (doc. Anexo) . 
Certamente ocorreu alguma falha administrativa interna no SENAC RIO, pois todos os itens suscitados na notificação ora guerreada já haviam sido levantados pelo setor responsável do Senac anteriormente, e foram integralmente esclarecidos, inclusive com entrega de documentos complementares, em 03.05.2012. (doc. anexo) .
Verificamos inclusive que V. Sas. erraram ao identificar a despesa no valor de R$ 17.680,00 como item 61.27 da prestação de contas. Na verdade, o item mencionado é o 61.33 da prestação de contas apresentada em 12.03.2013.
Nos itens 18.2/18.3, V. Sas. erraram novamente ao identificarem a despesa, pois o valor considerado na vossa análise foi R$ 813.797,37, enquanto os comprovantes entregues somam um valor de R$ 1.063.797,37, superior ao questionado.
Todas as demais supostas irregularidades suscitadas pelo Senac Rio são inexistentes, pois todas as despesas indicadas em vossa notificação estão devidamente comprovadas por recibos e notas fiscais (entregues dentro dos prazos contratuais) . 
Tal constatação corrobora nossa assertiva de que todas as despesas do evento foram devidamente comprovadas anteriormente e devem ser aprovadas. 
Frisamos ainda que todos os itens constantes de sua última notificação foram devidamente esclarecidos, inclusive com entrega de documentos (cópias anexas dos originais já entregue nos prazos contratuais) .
É importante destacar que jamais houve falha da prestação de contas. Ocorreram apenas divergências na interpretação de documentos. Tal constatação está espelhadas nos e-mails e documentos que foram encaminhados ao Senac Rio assim como nas prestações de contas finais dentro dos prazos contratuais.
Para não deixar dúvidas sobre as afirmações acima, estamos anexando novamente a cópia dos documentos entregues ao Senac Rio em 12.03.2013, bem como o seu comprovante de recebimento.
Frisamos mais uma vez que todas as supostas irregularidades apontadas em sua notificação foram suscitadas anteriormente pelo setor responsável do Senac Rio e foram integralmente respondidas, nos prazos contratuais, conforme comprovam os documentos anexos.'
23. A empresa alega, em suma, que as irregularidades suscitadas pelo Senac/ARRJ foram sanadas, com a devida comprovação de todas as despesas do evento. Afirma que houve tratativa anterior com representantes do Senac/ARRJ, na qual ficou comprovada a regularidade das despesas, aludindo a anexos não constantes dos autos. 
24. Buscando sanar tal lacuna, indagou-se ao Senac/ARRJ, via e-mail, a respeito do alegado, com 'solicitação referente ao envio dos anexos aludidos pelas empresas, bem como eventuais documentos que demonstrem que os esclarecimentos apresentados pelas empresas não foram suficientes' (peça 30, p. 4) . A tal questionamento, respondeu a entidade o seguinte: 'Quanto à peça 5 (p. 67 e ss.) , em que as empresas Tryx e Metro fazem referência a anexos e esclarecimentos que, supostamente, teriam sido feitos ao Senac/RJ acerca dos valores impugnados, reforçamos que não há documentos dessa natureza na instituição' (peça 30, p. 1) . De todo modo, como o encaminhamento da presente instrução é no sentido de autuação de Tomada de Contas Especial (TCE) para cobrança dos valores transferidos às referidas empresas, terão elas oportunidade de se manifestar a respeito, trazendo, eventualmente, documentação que comprove suas alegações. 
25. No mais, diante da negativa genérica apresentada pelo Senac/ARRJ, qual seja: 'as respostas apresentadas pelas empresas Tryx Eventos Ltda. e Metro Quadrado Montagens e Promoções em nada elidem os pontos levantados pelo SENAC/ARRJ quanto à não aprovação das notas' (peça 25, p. 7) , depreende-se que a entidade refuta os argumentos elencados, considerando os comprovantes apresentados pelas empresas insuficientes para a devida demonstração da regular aplicação dos valores.
26. Quanto ao segundo item da diligência realizada, qual seja: envie documentos que comprovem a irregularidade das despesas constantes das 4ª e 5ª notificações extrajudiciais (peça 5, p. 43 e 53) , como notas fiscais e ordens de pagamento, com elucidação detalhada das razões que levaram a entidade a perseguir seu ressarcimento, o Senac/ARRJ assim se manifestou (peça 25, p. 8) :
'O SENAC encaminha anexos (Doc. 01) todos os documentos fiscais e ordens de pagamento referentes as rubricas declinadas em prestação de contas. Em acréscimo, seguem os motivos de glosa de cada um dos valores, conforme já informado em sede de notificações às empresas responsáveis:'
27. Após, colou tabela que já constava dos autos à peça 5, p. 54-56:
Tabela 1- Valores glosados e justificativas
	Item de referência da planilha de prestação de contas
	Valor considerado na análise
	Motivo da reprovação

	1
	R$10.000,00
	Pagamentos em cheque, sem comprovação de quitação.

	2.1
	R$3.000,00
	Pagamentos em cheque, sem comprovação de quitação.

	2.2
	R$2.970,00
	Pagamentos em cheque, sem comprovação de quitação.

	6.2
	R$4.740,00
	Pagamentos em cheque, sem comprovação de quitação.

	18.2/18.3
	R$813.797,37
	Pagamentos em cheque, sem comprovação de quitação.

	34.21
	R$1.748,80
	Pagamentos em cheque, sem comprovação de quitação.

	37.1
	R$5.103,00
	Pagamentos em cheque, sem comprovação de quitação.

	37.3
	R$16.928,00
	Pagamentos em cheque, sem comprovação de quitação.

	39.1
	R$25.000,00
	Pagamentos em cheque, sem comprovação de quitação.

	43.7
	R$8.000,00
	Pagamentos em cheque, sem comprovação de quitação.

	43.8
	R$8.000,00
	Pagamentos em cheque, sem comprovação de quitação.

	52.5
	R$3.000,00
	Pagamentos em cheque, sem comprovação de quitação.

	52.6
	R$2.400,00
	Pagamentos em cheque, sem comprovação de quitação.

	52.7/52.125
	R$38.520,00
	Comprovante de pagamento apresentado não comprova sua efetiva quitação.

	52.129
	R$171,45
	Não identificado comprovante de quitação de depósito. 

	58.3
	R$10.000,00
	Pagamentos em cheque, sem comprovação de quitação.

	60.50
	R$600,00
	Comprovante de pagamento com assinatura ilegível.

	61.4
	R$18.600,00
	Pagamentos em cheque, sem comprovação de quitação.

	61.27
	R$17.680,00
	Comprovante de pagamento apresentado não comprova sua efetiva quitação.

	61.34
	R$10.640,00
	Comprovante de pagamento apresentado não comprova sua efetiva quitação.

	61.35
	R$6.640,00
	Pagamentos em cheque, sem comprovação de quitação.

	61.38
	R$8.960,00
	Comprovante de pagamento apresentado não comprova sua efetiva quitação.

	61.39
	R$6.720,00
	Pagamentos em cheque, sem comprovação de quitação.

	61.40
	R$7.520,00
	Comprovante de pagamento apresentado não comprova sua efetiva quitação.

	61.42
	R$7.040,00
	Pagamentos em cheque, sem comprovação de quitação.

	48.3
	R$2.008,00
	NF em nome de Escala e contrato em nome da Metro e Trix.

Fonte: peça 25, p. 8-10
28. Relevante apontar que o resultado do somatório dos valores indicados pelo Senac/ARRJ seria de R$ 1.041.576,62, conforme notificações extrajudiciais enviadas às empresas Tryx Eventos Ltda. e Metro Quadrado Montagens e Promoções (peça 5, p. 43 e 53) . Contudo, somando-se os valores referidos (constantes da segunda coluna da tabela 1) , o resultado é R$ 1.039.786,62 (diferença de 1.790,00 reais em relação ao que consta da resposta enviada - peça 25, p. 10) . 
29. A maior parte dos valores impugnados pelo Senac/ARRJ, cujo somatório corresponde a R$ 1.039.786,62, se refere, de acordo com a tabela 1, à ausência de comprovação da quitação. No entanto, cotejando as respostas do primeiro e do segundo itens da diligência realizada, vislumbrou-se que careciam os autos de maior detalhamento acerca das irregularidades de cada valor impugnado pelo Senac/ARRJ, de modo a tornar possível a citação das empresas Tryx Eventos Ltda. e Metro Quadrado Montagens e Promoções e dos gestores responsáveis. 
30. Com vistas a sanar tal carência de informações, enviou-se e-mail ao Senac/ARRJ a respeito do caso (peça 30) , cujas respostas constam das peças 27, 28, 29 e 31.
31. As informações complementares contemplam os comprovantes de transferência dos valores referentes ao 19º Senac Rio Fashion Business e ao Senac Rio Fashion Business Tech às empresas Tryx e a Metro Quadrado, conforme cláusula 4.2 do contrato à peça 14, p. 7:
'4.2 O valor mencionado no item 4.1 será pago exclusivamente para a empresa METRO (...) 
4.2.1 A importância bruta de R$ 2.000.000,00 (dois milhões de reais) que deverá ser pago até o dia 10 de Novembro de 2011;
4.2.2 A importância bruta de R$ 2.000.000,00 (dois milhões de reais) que deverá ser pago até o dia 24 de Novembro de 2011;
4.2.3 A importância bruta de R$ 1.000.000,00 (um milhão de reais) que deverá ser pago até o dia 19 de janeiro de 2012;'
32. Os comprovantes de transferência às peças 27, 28 e 29 confirmam o disposto no contrato, inclusive no que se refere às datas de transferência.
33. Ainda, constam do material complementar enviado justificativas atinentes à impugnação de cada um dos valores constantes da tabela 1 acima (peça 31) . Em suma, as quantias foram glosadas pelos seguintes motivos (peça 30, p. 1) : 
'i)  presença de comprovante de depósitos em cheque na conta de fornecedores quarteirizados, sem a evidência e liquidação dos cheques;
ii)  ausência de comprovação de pagamento aos beneficiários RPA;
iii)  ausência de assinatura em contratos;
iv)  repetição de CPFs em parte dos contratos RPA ou alteração mínima da sequência numérica em outra parte; e
v)  nota fiscal emitida em nome de Escala Eventos, empresa que não era parte nos contratos firmados pelo Senac.'
34. O detalhamento trazido permite a citação dos responsáveis, com autuação da correspondente TCE. Nesse sentido, tendo em vista que a responsabilidade pela comprovação da correta aplicação dos valores cabe aos responsáveis por sua utilização, e que tais responsáveis já restam devidamente identificados nestes autos, impende autuar processo de TCE para promover o ressarcimento das despesas irregularmente efetuadas, no âmbito do qual as empresas e os gestores poderão exercer o contraditório e ampla defesa, ante a não comprovação da boa e regular aplicação dos recursos públicos, que afronta o art. 70, parágrafo único, da Constituição Federal.
35. A responsabilidade pelo ressarcimento de R$ 1.039.786,62 aos cofres do Senac/ARRJ (conforme tabela 1 e elementos comprobatórios constantes da peça 31) cabe, solidariamente, às empresas Tryx Eventos Ltda. e Metro Quadrado Montagens e Promoções, beneficiárias dos valores impugnados, bem como aos Srs. Orlando Santos Diniz e Júlio Cesar Gomes Pedro, signatários do terceiro termo aditivo ao contrato 328/2010, de 4/11/2011, na qualidade de Presidente do Conselho Regional do Senac/ARRJ e de Diretor do Departamento Regional do Senac/ARRJ - peça 14, respectivamente, bem como ao Sr. Eduardo Diniz França Santana, Diretor Regional interino no período - conforme análise constante à peça 15, p. 7-8. Nesse sentido, impende citá-los para que apresentem alegações de defesa sobre as irregularidades apontadas e/ou recolham aos cofres do Senac/ARRJ a quantia indicada, atualizada monetariamente a partir da respectiva data até o efetivo recolhimento, abatendo-se na oportunidade a quantia eventualmente ressarcida, na forma da legislação em vigor (matriz de responsabilização anexa) .
36. A data inicial a partir da qual devem incidir juros de mora e atualização monetária relacionadas ao valor a ser ressarcido é 19/1/2012, tendo em vista ser o dia do último pagamento feito às contratadas (peça 29) . Tal se dá a partir do cotejo dos seguintes enunciados de jurisprudência deste Tribunal:
'Os encargos legais calculados sobre o débito imputado por irregularidades na execução dos serviços devem partir dos últimos pagamentos feitos à empresa contratada.' (Acórdão 4754/2011-TCU-Primeira Câmara, Relator: UBIRATAN AGUIAR) .
'Na hipótese de débito que envolva a responsabilização solidária de terceiros contratados para execução de objeto conveniado, a atualização monetária e a incidência de juros sobre o valor histórico do dano ao erário devem ser consideradas a partir das datas em que foram feitos os pagamentos à contratada, e não do recebimento dos recursos pelo convenente.' (Acórdão 551/2018-TCU-Segunda Câmara, Relator: AROLDO CEDRAZ) .
37. Quanto aos Srs. Orlando Santos Diniz, Júlio Cesar Gomes Pedro e Eduardo Diniz França Santana, na linha do determinado no item 9.6.1 do Acórdão 1507/2020-TCU-Plenário, seria o caso de chamá-los também em audiência, ante a não observância do dever do gestor de adotar medidas imediatas, com vistas ao ressarcimento de dano ao Erário, independentemente da atuação do Tribunal de Contas da União (considerações preliminares da INTCU 71/2012) c/c suas atribuições constantes, no caso do primeiro, do art. 28, II, alínea 'a' do Decreto 61.843/1967; e, no caso do segundo e do terceiro, do inciso IV, alínea 'a', do mesmo artigo, ao não darem prosseguimento às ações necessárias ao ressarcimento dos gastos irregulares verificados no 19º Senac Rio Fashion Business e Senac Rio Fashion Business Tech.
38. Contudo é de se observar que a conduta dos três gestores, referida no parágrafo anterior, se imbrica ao fato gerador do débito mencionado (de R$ 1.039.786,62) , uma vez que a base para tal imputação reside na não adoção de providências, por parte dos referidos gestores, no sentido de dar prosseguimento às ações de ressarcimento atinentes aos gastos irregulares referentes ao 19º Senac Rio Fashion Business e Senac Rio Fashion Business Tech. Isso porque não constam dos autos, em relação à Metro Quadrado Montagens e Promoções, providências posteriores 27/9/2013 em busca do aludido ressarcimento, data em que foi enviada notificação extrajudicial à empresa (peça 5, p. 43) ; o mesmo ocorrendo em relação à Tryx Eventos Ltda., mas considerando-se o período posterior a 2/12/2013, quando foi enviada notificação extrajudicial à empresa (peça 5, p. 53) . Os gestores permaneceram em atividade no Senac/ARRJ até dezembro de 2017 (Sr. Orlando Santos Diniz) , abril de 2015 (Sr. Eduardo Diniz França Santana) e junho 2014 (Sr. Júlio Cesar Gomes Pedro) , conforme peça 11, p. 9-11. Não se demonstrou, portanto, atuação condizente com o dever de proteção ao dinheiro público, tendo sido indevidamente descartadas a persecução judicial do valor de R$ 1.039.786,62, tido por irregular, bem como medidas de ressarcimento pela via da tomada de contas especial.
39. Logo, em razão da inseparabilidade entre a conduta relacionada ao débito imputado e a conduta que embasaria a audiência relacionada ao não prosseguimento nas ações com vistas ao ressarcimento dos valores impugnados (na forma do item 9.6.1 do Acórdão 1507/2020-TCU-Plenário) , no que se refere aos Srs. Orlando Santos Diniz, Júlio Cesar Gomes Pedro e Eduardo Diniz França Santana, é mais pertinente que o presente processo seja convertido em TCE, com análise conjunta das questões aludidas nos itens 9.6.1 e 9.62 do Acórdão 1507/2020-TCU-Plenário, cingindo-se, portanto, o encaminhamento à imputação do débito e descartando-se a audiência. Caso haja, de fato, maior gravidade na conduta dos gestores em [face] do não prosseguimento nas ações com vistas ao ressarcimento dos valores impugnados, seria o caso de imputar-lhes a multa do art. 57 da Lei 8443/1992, e não, repita-se, de seguir com dois processos em paralelo analisando basicamente a mesma conduta."
3.	Com base nessas anotações, a unidade técnica propõe o seguinte encaminhamento ao Tribunal (peças 32 a 34) : 
a) converter este processo em Tomada de Contas Especial, com fundamento no art. 47 da Lei 8.443/1992; e
b) citar solidariamente os Srs. Orlando Santos Diniz, ex-presidente do Senac/ARRJ, Eduardo Diniz França Santana, ex-diretor geral interino e, posteriormente, diretor regional do Senac/ARRJ, Júlio Cesar Gomes Pedro, ex-diretor geral do Senac/ARRJ, e as empresas Tryx Eventos Ltda. - ME e Metro Quadrado Montagens e Promoções Ltda. - EPP, com base nos arts. 10, § 1º, e 12, incisos I e II, da Lei 8.443/1992, para que, no prazo de 15 (quinze) dias, apresentem alegações de defesa sobre as irregularidades apontadas e/ou recolham aos cofres do Senac/RJ a quantia de R$ 1.039.786,62, atualizada monetariamente a partir de 19/01/2012, na forma da legislação em vigor, conforme matriz de responsabilização anexa.
	É o Relatório.

Dalide Barbosa Alves Corrêa (OAB/DF 7.609), Polliana Cristina Oliveira de Carvalho (OAB/DF 34.894), José Roberto Borges (OAB/RJ 56.635) e Aline Alves Ferreira (OAB/RJ 131.694).

Não atuou.

REPRESENTAÇÃO. FALTA DE PROSSEGUIMENTO DE AÇÕES PARA RESSARCIMENTO DE GASTOS ANTERIORMENTE IMPUGNADOS, RELATIVOS A EVENTOS DE PATROCÍNIO. CONVERSÃO DOS AUTOS EM TOMADA DE CONTAS ESPECIAL. CITAÇÃO SOLIDÁRIA DOS EX-DIRIGENTES DA ENTIDADE E DAS EMPRESAS PARA QUE APRESENTEM ALEGAÇÕES DE DEFESA E/OU RECOLHAM O DÉBITO APURADO.

REPRESENTAÇÃO (REPR)

Secretaria de Controle Externo do Desenvolvimento Econômico - SecexDesenvolvimento.

2.	Neste momento processual, estes autos têm a finalidade de examinar resposta à diligência endereçada ao Senac/ARRJ por força do Acórdão 1788/2021-TCU-Plenário, cuja parte dispositiva foi assim vazada (peça 18) :
 "9.1. manter o arquivamento do TC-Processo 022.727/2020-5 e autorizar o cumprimento dos comandos que constam dos subitens 9.6.1 e 9.6.2 do Acórdão 1507/2020-TCU-Plenário nestes autos de Representação, apensando definitivamente aquele processo a este, nos termos do art. 36 da Resolução/TCU 259/2014; 
9.2. realizar diligência ao Senac/ARRJ, com fundamento nos arts. 10, § 1º, e 11 da Lei 8.443/1992 e nos arts. 157 e 187 do Regimento Interno/TCU, para que, no prazo de 15 (quinze) dias a contar da notificação deste Acórdão: 
9.2.1. informe sua posição definitiva acerca do valor a ser ressarcido aos cofres da entidade, com enfrentamento da defesa apresentada pelas empresas Tryx Eventos Ltda. e Metro Quadrado Montagens e Promoções Ltda. em suas contranotificações; e 
9.2.2. envie documentos que comprovem as irregularidades das despesas constantes das 4ª e 5ª notificações extrajudiciais, como notas fiscais e ordens de pagamento, com elucidação detalhada das razões que levaram a entidade a perseguir seu ressarcimento."
II
3.                Antes de adentrar o objeto específico destes autos, rememoro o antecedente iter processual que resultou na Representação em questão, para melhor compreensão da matéria. 
4.	O Plenário desta Corte, por força do Acórdão 2.476/2018 (de minha relatoria) proferido nos autos da Prestação de Contas do Senac/ARRJ (TC-Processo 046.584/2012-9) , referente ao exercício de 2011, julgou regulares as contas de diversos responsáveis do Senac/ARRJ e determinou que fossem promovidas citações solidárias de outros agentes e empresas, para que apresentassem alegações de defesa e/ou recolhessem aos cofres da entidade as quantias especificadas naquele decisum, em face de ocorrências verificadas em contratos de patrocínio de eventos relativas à inclusão, na prestação de contas, de notas fiscais canceladas posteriormente à sua apresentação, utilizadas em duplicidade, incompatíveis com o período de execução do evento e/ou que não correspondiam à localização de sede ou filiais das empresas.
5.	Naquela mesma assentada (Acórdão 2476/2018-TCU-Plenário) , constatou-se que, quanto ao 19º Senac Rio Fashion Business e ao Senac Rio Fashion Business Tech, a entidade informou ter reprovado a prestação de contas desses eventos, destacando que havia notificado extrajudicialmente o patrocinado e que estava envidando esforços para apurar os fatos considerados irregulares, de modo a pleitear os ressarcimentos cabíveis.
6. 	Nada obstante, o Senac/ARRJ não apresentou esclarecimentos adicionais acerca da impugnação da prestação de contas do ajuste celebrado (Contrato de Patrocínio 328/2010) com as empresas Tryx Eventos Ltda. e Metro Quadrado Montagens e Promoções Ltda. para realização do 19° Senac Rio Fashion Business e do Senac Rio Fashion Business Tech. Ou seja, não havia, naqueles autos (TC-Processo 046.584/2012-9) , quaisquer notícias que versassem sobre os motivos pelos quais a prestação de contas dos precitados festejos foi rejeitada tampouco quais medidas efetivas foram adotadas pela entidade para apurar as ocorrências e promover a recomposição dos cofres do Senac/ARRJ.
7. 	Por conseguinte, o Plenário exarou o comando que se segue, igualmente por meio do Acórdão 2.476/2018: 
"9.5. com fundamento no art. 8º da Resolução do TCU 265/2014, determinar:
9.5.1. ao Senac/ARRJ que apresente, no prazo de 15 (quinze) dias a contar do recebimento deste Acórdão, documentação comprobatória da efetiva apuração dos fatos considerados irregulares, verificados na prestação de contas do convênio celebrado com as empresas Tryx Eventos Ltda. e Metro Quadrado Montagens e Promoções Ltda. para realização do 19° Senac Rio Fashion Business e Senac Rio Fashion Business Tech, bem como as medidas adotadas para obter o devido ressarcimento, caso necessário;"
8.	Em momento processual posterior, os responsáveis instados a se manifestar nos autos do TC-Processo 046.584/2012-9 (Prestação de Contas do Senac/ARRJ) tiveram suas contas julgadas irregulares, com condenação ao pagamento de débito solidário e individual quantificado no processo e imposição da multa proporcional ao dano, nos termos do Acórdão 1507/2020-TCU-Plenário. Mediante esse decisum, constatou-se a inércia do Senac/ARRJ em cumprir o subitem 9.5.1 do Acórdão 2.476/2018, razão pela qual este Plenário autorizou as seguintes autuações (Acórdão 1507/2020-TCU-Plenário) : 
"9.6.1. (...) [de] processo apartado deste, mediante a reprodução por cópia das peças 213 a 215, a fim de apurar as responsabilidades no âmbito do Senac/ARRJ pelo fato de não ter sido dado prosseguimento às ações necessárias ao ressarcimento dos gastos irregulares verificados no 19° Senac Rio Fashion Business e Senac Rio Fashion Business Tech, devendo ser promovidas as correspondentes audiências para eventual aplicação das sanções cabíveis;
9.6.2. (...) de Tomada de Contas Especial, com vistas à quantificação dos prejuízos correspondentes às despesas não comprovadas relativas ao 19° Senac Rio Fashion Business e Senac Rio Fashion Business Tech, à identificação dos responsáveis e à adoção das medidas processuais necessárias para viabilizar a devida recomposição dos cofres da entidade;" 
9.	Em atenção ao Acórdão 1507/2020-TCU-Plenário, foram deflagrados o processo de Representação ora em análise e o TC-Processo 022.727/2020-5 (ambos de minha relatoria) , aquele para atender o subitem 9.6.1 acima reproduzido e este, ao subitem 9.6.2. 
10.	O TC-Processo 022.727/2020-5 foi arquivado pela antiga Secretaria de Controle Externo do Trabalho e Entidades Paraestatais, mediante despacho de 23/6/2020 assim redigido:
"Encerre-se o presente processo. Motivo: autuado/criado equivocadamente. Os presentes autos foram criados em obediência ao item 9.6.2 do Acórdão 1507/2020-TCU-Plenário. No entanto, a TCE de nº TC Processo 039.743/2018-7, de responsabilidade da Secex-TCE, criada em decorrência dos itens 9.4.1.1. e 9.4.1.2. do Acórdão 2476/2018-TCU-Plenário, já abarca o objeto previsto pelo item 9.6.2 do Acórdão 1507/2020-TCU-Plenário, de modo que este processo deve ser arquivado, de forma a evitar duplicidades desnecessárias."
11.	Ocorre que o encerramento do TC-Processo 022.727/2020-5 foi indevido, porquanto o TC-Processo 039.743/2018-7 (apartado do TC-Processo 046.584/2012-9, criado por determinação do subitem 9.4 do Acórdão 2476/2018-TCU-Plenário) teve por objeto examinar as irregularidades que permearam os eventos 15º Senac Rio Fashion Business, 16º Senac Rio Fashion Business e Senac Rio Fashion Business Tech, não se estendendo ao subitem 9.6.2 do Acórdão 1507/2020-TCU-Plenário, que, repisa-se, referia-se aos festejos do 19º Senac Rio Fashion Business e do Senac Rio Fashion Business Tech.
12.	Com vistas a corrigir o arquivamento precitado, a Secretaria de Controle Externo do Desenvolvimento Econômico - SecexDesenvolvimento (sucessora da Secretaria de Controle Externo do Trabalho e Entidades Paraestatais) iniciou tratativas com o Gabinete para que os comandos veiculados tanto no subitem 9.6.1 quanto no subitem 9.6.2 do Acórdão 1507/2020-TCU-Plenário fossem analisados neste processo de Representação. 
13.	Convenci-me de que a melhor solução processual para questão seria manter o arquivamento do TC-Processo 022.727/2020-5 e autorizar o cumprimento das diretivas que constavam dos subitens 9.6.1 e 9.6.2 do Acórdão 1507/2020-TCU-Plenário nestes autos de Representação, apensando definitivamente aquele processo (TC-Processo 022.727/2020-5) a este, o que foi acolhido pelo Plenário desta Casa mediante o Acórdão 1788/2021-TCU-Plenário. 
14.	Na mesma assentada, vislumbrei que era preciso esclarecer melhor os fatos impugnados pelo Senac/ARRJ nesta Representação - referente à prestação de contas do ajuste celebrado (Contrato de Patrocínio 328/2010) com as empresas Tryx Eventos Ltda. e Metro Quadrado Montagens e Promoções Ltda. com vistas à realização do 19º Senac Rio Fashion Business e do Senac Rio Fashion Business Tech - para somente após, em base mais firme, promover o chamamento processual dos responsáveis.
15.	Por conseguinte, propus ao Plenário a realização de diligência ao Senac/ARRJ para que informasse seu entendimento definitivo acerca do valor a ser ressarcido aos cofres da entidade, com enfrentamento da defesa apresentada pelas empresas Tryx Eventos Ltda. e Metro Quadrado Montagens e Promoções Ltda. em suas contranotificações (são manifestações das empresas dirigidas ao Senac/ARRJ em resposta às notificações extrajudiciais) e para que enviasse documentos que comprovassem a irregularidade das despesas constantes das 4ª e 5ª notificações extrajudiciais, como notas fiscais e ordens de pagamento, com elucidação detalhada das razões que levaram a entidade a perseguir seu ressarcimento. Esse encaminhamento, como visto alhures, igualmente foi acatado mediante o Acórdão 1788/2021-TCU-Plenário.
III
16.	Firmada essa contextualização preambular, passo a examinar o objeto específico desta Representação, que, rememoro, consiste em examinar o resultado da diligência acima descrita. 
17.	O primeiro quesito da medida saneadora solicitou ao Senac/ARRJ que noticiasse ao Tribunal a sua posição definitiva sobre a quantia a ser recomposta aos cofres da entidade, com enfrentamento das defesas ofertadas pelas empresas Tryx Eventos Ltda. e Metro Quadrado Montagens e Promoções Ltda. em suas contranotificações.
18.	A entidade comunicou, de forma singela, que "as respostas [contranotificações] apresentadas pelas empresas Tryx Eventos Ltda. e Metro Quadrado Montagens e Promoções Ltda." não afastaram as impugnações efetuadas na prestação de contas dos eventos. 
19.	Trata-se de esclarecimento lacônico que se restringiu a afirmar a não elisão das falhas, sem especificar se os elementos oferecidos pelas empresas foram analisados ou não.
20.	Compulsando os autos, percebe-se que as contranotificações das sociedades empresariais, em substância, contêm justificativas semelhantes ao aduzirem que as ocorrências suscitadas pelo Senac/ARRJ foram sanadas, com a comprovação de todas as despesas referentes aos eventos. Afirmam ainda que houve tratativa anterior com representantes do Senac/ARRJ, em que ficou demonstrada a regularidade dos gastos, fazendo referência a anexos que não constam nestes autos (peça 5, p. 57 a 79) .
21.	Ante a explicação genérica do Senac/ARRJ, a unidade técnica tentou granjear maiores informações para o processo, conforme trecho da instrução à peça 39:
"24. Buscando sanar tal lacuna, indagou-se ao Senac/ARRJ, via e-mail, a respeito do alegado, com 'solicitação referente ao envio dos anexos aludidos pelas empresas, bem como eventuais documentos que demonstrem que os esclarecimentos apresentados pelas empresas não foram suficientes' (peça 30, p. 4) . A tal questionamento, respondeu a entidade o seguinte: 'Quanto à peça 5 (p. 67 e ss.) , em que as empresas Tryx e Metro fazem referência a anexos e esclarecimentos que, supostamente, teriam sido feitos ao Senac/RJ acerca dos valores impugnados, reforçamos que não há documentos dessa natureza na instituição' (peça 30, p. 1) . De todo modo, como o encaminhamento da presente instrução é no sentido de autuação de Tomada de Contas Especial (TCE) para cobrança dos valores transferidos às referidas empresas, terão elas oportunidade de se manifestar a respeito, trazendo, eventualmente, documentação que comprove suas alegações." 
22.	O segundo quesito da diligência requereu da entidade o envio de documentos que comprovassem as "irregularidades das despesas constantes das 4ª e 5ª notificações extrajudiciais, como notas fiscais e ordens de pagamento, com elucidação detalhada das razões que levaram a entidade a perseguir seu ressarcimento."
23.	 Em resposta, o Senac/ARRJ encaminhou ao Tribunal documentos fiscais e ordens de pagamento referentes aos itens da prestação de contas dos eventos. O somatório de despesas impugnadas foi de R$ 1.039.786,62, conforme tabela inserta à peça 25 (p. 8 a 10) , contendo, em geral, os seguintes motivos de reprovação: "pagamentos em cheque, sem comprovação de quitação", "não identificado comprovante de quitação de depósito", "comprovante de pagamento apresentado não comprova sua efetiva quitação", "NF em nome de Escala e contrato em nome da Metro e Trix".
24.	Novamente a unidade técnica vislumbrou a necessidade de obter maiores esclarecimentos acerca de cada valor discriminado na tabela indicada no item precedente. Em consequência, disparou e-mail ao Senac/ARRJ (peça 30) , cujas respostas constam nas peças 27, 28, 29 e 31.
25.	O material complementar acostado aos autos indica maior detalhamento das glosas efetuadas pela entidade, a saber (peça 30, p. 1) : a) "presença de comprovante de depósitos em cheque na conta de fornecedores quarteirizados, sem a evidência e liquidação dos cheques"; b) "ausência de comprovação de pagamento aos beneficiários RPA [Recibo de Pagamento Autônomo]"; c) falta "de assinatura em contratos"; c) "repetição de CPFs em parte dos contratos RPA ou alteração mínima da sequência numérica em outra parte"; e d) "nota fiscal emitida em nome de Escala Eventos, empresa que não era parte nos contratos firmados pelo Senac."
26.	Diante desse contexto, a Secretaria instrutiva interpretou que a responsabilidade pelo ressarcimento de R$ 1.039.786,62 (19/01/2012) aos cofres do Senac/ARRJ deve ser atribuída, solidariamente, às empresas Tryx Eventos Ltda. e Metro Quadrado Montagens e Promoções Ltda., beneficiárias dos valores impugnados, bem como aos Srs. Orlando Santos Diniz e Júlio Cesar Gomes Pedro, signatários do terceiro termo aditivo ao Contrato 328/2010, de 4/11/2011, Presidente do Conselho Regional do Senac/ARRJ e Diretor do Departamento Regional do Senac/ARRJ, respectivamente, bem como ao Sr. Eduardo Diniz França Santana, Diretor Regional interino no período. 
27.	Especialmente quanto à responsabilização dos ex-dirigentes da entidade, a SecexDesenvolvimento assim fundamentou sua proposta:
"38.  (...) é de se observar que a conduta dos três gestores (...) se imbrica ao fato gerador do débito mencionado (de R$ 1.039.786,62) , uma vez que a base para tal imputação reside na não adoção de providências, por parte dos referidos gestores, no sentido de dar prosseguimento às ações de ressarcimento atinentes aos gastos irregulares referentes ao 19º Senac Rio Fashion Business e Senac Rio Fashion Business Tech. Isso porque não constam dos autos, em relação à Metro Quadrado Montagens e Promoções, providências posteriores 27/9/2013 em busca do aludido ressarcimento, data em que foi enviada notificação extrajudicial à empresa (peça 5, p. 43) ; o mesmo ocorrendo em relação à Tryx Eventos Ltda., mas considerando-se o período posterior a 2/12/2013, quando foi enviada notificação extrajudicial à empresa (peça 5, p. 53) . Os gestores permaneceram em atividade no Senac/ARRJ até dezembro de 2017 (Sr. Orlando Santos Diniz) , abril de 2015 (Sr. Eduardo Diniz França Santana) e junho 2014 (Sr. Júlio Cesar Gomes Pedro) , conforme peça 11, p. 9-11. Não se demonstrou, portanto, atuação condizente com o dever de proteção ao dinheiro público, tendo sido indevidamente descartadas a persecução judicial do valor de R$ 1.039.786,62, tido por irregular, bem como medidas de ressarcimento pela via da tomada de contas especial."
28.	Em consequência, sugere a conversão deste processo em Tomada de Contas Especial (TCE) , com fundamento no art. 47 da Lei 8.443/1992, para que sejam citados os responsáveis acima mencionados (ex-dirigentes da entidade e empresas) , com vistas a que apresentem alegações de defesa sobre as irregularidades apontadas e/ou recolham aos cofres do Senac/ARRJ a quantia apurada, atualizada monetariamente a partir da correspondente data até o efetivo recolhimento. 
29.	Acolho a proposta de converter estes autos em TCE, mas entendo que devem ser feitas algumas achegas na forma de apresentação do débito. Como visto acima, a quantia impugnada está somada (R$ 1.039.786,62) , no entanto, as diversas parcelas que compõem o dano (v. tabela na peça 25, p. 8-10) devem ser discriminadas em valores originais fracionados (ou seja, sem adição de parcelas) , especialmente para que se correlacionem com às datas dos documentos e/ou dos dispêndios glosados, podendo a unidade técnica (SecexDesenvolvimento) diligenciar o Senac/ARRJ para obter as referidas datas (ou se valer de outro meio expedito, a exemplo do e-mail) , de modo a assegurar que o quantum não exceda o real valor devido e o cálculo "não desfavoreça os responsáveis", nos termos do que dispõe o art. 210, § 3º, do Regimento Interno/TCU.
30.	Em síntese, proponho a este Colegiado a conversão dos autos em TCE com vistas a citação solidária dos Srs. Orlando Santos Diniz, ex-presidente do Senac/ARRJ, Eduardo Diniz França Santana, ex-diretor-geral interino, e, Júlio Cesar Gomes Pedro, diretor regional do Senac/ARRJ, e das empresas Tryx Eventos Ltda. e Metro Quadrado Montagens e Promoções Ltda. para que apresentem alegações de defesa e/ou recolham a quantia apurada no processo, após os ajustes na planilha do débito. 
 	Com essas considerações, manifesto-me por que seja adotada a deliberação que ora submeto a este Colegiado.
T.C.U., Sala das Sessões, em 8 de dezembro de 2021.
MARCOS BEMQUERER COSTA
Relator